臺灣高等法院高雄分院民事判決　　　　　 95年度上字第129號
上　訴　人　丙○○
　　　　　　甲○○
共同
訴訟代理人　張賜龍律師
複代理人　　楊林澂律師
被上訴人　　乙○○
訴訟代理人　顏萬文律師
被上訴人　　己○○
上列當事人間因請求拆屋還地事件，對於民國95年6 月8 日臺灣
屏東地方法院94年度訴字第189 號第一審判決提起上訴，本院於
96 年10 月17日辯論終結，茲判決如下：
    主  文
上訴駁回。
第二審訴訟費用由上訴人負擔。
　　事實及理由
一、上訴人主張：坐落屏東縣恆春鎮○○○段391 之91、391 之
    92地號土地為上訴人丙○○所有（下稱系爭91、92地號土地
    ），同段391 之99地號土地則為上訴人甲○○所有（下稱系
    爭99地號土地）。被上訴人乙○○未得甲○○同意，以屏東
    縣恆春鎮○○路852 巷5 號房屋（下稱系爭5 號房屋），無
    權占用系爭99地號土地如附圖1 所示Ａ部分面積47平方公尺
    ；被上訴人己○○亦未得丙○○同意，以屏東縣恆春鎮○○
    路852 巷1 號房屋及附屬建物豬舍、廁所（下稱系爭1 號房
    屋），無權占有系爭91地號土地如附圖1 所示Ｃ部分面積78
    平方公尺，及系爭92地號土地如附圖1 所示Ｄ部分面積32平
    方公尺、Ｅ部分面積2 平方公尺、Ｆ部分面積18平方公尺、
    Ｇ部分面積3 平方公尺，上開房屋均未辦保存登記，無保留
    價值，爰依民法第767 條之規定，請求被上訴人2 人拆屋還
    地。原審為上訴人敗訴之判決，上訴人不服，提起上訴，並
    為先位聲明：(一)原判決廢棄。(二)乙○○應將系爭99地號土地
    如附圖1 所示Ａ部分面積47平方公尺之房屋拆除，將土地交
    還甲○○。(三)己○○應將系爭91地號土地如附圖1 所示Ｃ部
    分面積78平方公尺及92地號土地如附圖1 所示Ｄ部分面積32
    平方公尺、Ｅ部分面積2 平方公尺、Ｆ部分面積18平方公尺
    、Ｇ部分面積3 平方公尺之房屋拆除，將土地交還丙○○。
    (四)願供擔保，請准宣告假執行。備位聲明：(一)原判決廢棄。
    (二)乙○○應將系爭99地號土地除附圖2 所示Ａ-1部分面積25
    平方公尺外，其餘部分之地上建物拆除，將土地交還甲○○
    。(三)己○○應將系爭92地號土地除附圖2 所示C-1 部分面積
    25平方公尺外，其餘部分之地上建物拆除，將土地交還丙○
    ○。(四)願供擔保，請准宣告假執行。
二、被上訴人則以：
  (一)被上訴人乙○○部分：系爭5 號房屋由伊出資興建，並於民
    國48年間，向系爭99地號土地分割前之同段391 之6 地號土
    地所有人吳進春、吳進來、吳進丁、丁○○購買上開房屋坐
    落之土地，有合法使用權源，並遷入戶籍依法繳納房屋稅，
    上訴人甲○○為其父吳進春之繼承人，繼受其權利義務，且
    其等與我毗鄰居住40餘年，未曾異議，現訴請拆屋還地，顯
    無理由等語置辯。
  (二)被上訴人己○○部分：系爭1 號房屋為我公公陳進川出資興
    建，其並於48年間，向系爭91、92地號土地分割前之同段
    391 之6 地號土地所有人吳進春、吳進來、吳進丁、丁○○
    購買前開房屋坐落之土地，有合法使用權源，並遷入戶籍依
    法繳納房屋稅。嗣陳進川因積欠債務，系爭1 號房屋乃於94
    年間經台灣高雄地方法院拍賣，由訴外人康玉珠拍得，我再
    於94年5 月25日向康玉珠買受，繼受取得系爭1 號房屋所有
    權及系爭91、92地號土地使用權。上訴人丙○○為其父吳進
    春之繼承人，繼受其權利義務，其等與我公公陳進川毗鄰居
    住40餘年，未曾異議，現訴請拆屋還地，顯無理由等語置辯
    。
  (三)均於本院聲明：如主文所示；如受不利判決，願供擔保請准
    宣告免為假執行。
三、兩造不爭執事項：
  (一)系爭91地號面積288 平方公尺土地及系爭92地號面積280 平
    方公尺土地均為丙○○所有；系爭99地號面積183 平方公尺
    土地則為甲○○所有。訴外人吳進春為上訴人2 人父親，上
    訴人2 人為吳進春之繼承人之一。
  (二)系爭5 號房屋為乙○○於40餘年間興建，並遷入戶籍居住使
    用迄今，占用甲○○所有系爭99地號土地如附圖1 所示Ａ部
    分面積47平方公尺。
  (三)系爭1 號房屋為訴外人陳進川於40餘年間興建，遷入戶籍居
    住使用迄今，於94年間因積欠債務，經高雄地院民事執行處
    拍賣予訴外人康玉珠所有，再由被上訴人己○○即陳進川之
    媳婦於94年5 月25日買回，並辦妥該屋點交事宜，現仍由陳
    進川及己○○等人使用。系爭1 號房屋占用系爭91地號土地
    如附圖1 所示Ｃ部分面積78平方公尺，及系爭92地號土地如
    附圖1 所示Ｄ部分面積32平方公尺、Ｅ部分面積2 平方公尺
    、Ｆ部分面積18平方公尺、Ｇ部分面積3 平方公尺。
  (四)同段391 之6 地號土地於29年4 月12日由上訴人之父吳進春
    、訴外人吳進來、吳添丁、吳進發4 人繼承應有部分各4 分
    之1 ，吳進發之應有部分4 分之1 於30年8 月12日由丁○○
    繼承取得，並均於71年11月30日辦畢繼承登記。同段391 之
    6 地號土地於73年10月22日因繼承分割出同段391 之91地號
    面積471 平方公尺土地予上訴人2 人共有，復於92年3 月19
    日因和解分割出系爭391 之92地號面積280 平方公尺土地予
    丙○○所有。又上開391 之91地號土地再於94年7 月27 日
    分割出系爭391 之99地號土地面積183 平方公尺予甲○○所
    有，所餘288 平方公尺土地則為系爭391 之91地號土地，歸
    屬丙○○所有。
  (五)系爭391-6 地號土地第1 次規定地價公告實施日期為66年10
    月，每平方公尺地價為30元；48年到66年消費者物價指數上
    漲百分之221.84。
四、本件之爭點為：(一)系爭土地之買賣關係是否存在？(1)系爭5
    號房屋占用系爭99地號土地如附圖1 所示之面積有無合法權
    源？(2)系爭1 號房屋占用系爭91、92地號土地如附圖1 所示
    之面積有無合法權源？(二)如認系爭土地買賣關係存在，其標
    的是否僅為如附圖2 所示A-1 及C-1 所示各25平方公尺之土
    地？
五、關於爭點(一)，本院之判斷為：
  (一)按買受人向出賣人購買土地，出賣人已將土地交付買受人管
    有者，雖未辦理所有權移轉登記，然買受人之占有土地，既
    係本於出賣人依買賣法律關係所交付，具有正當權源，出賣
    人即不得依無權占有而請求返還（最高法院77年度台上字第
    1205號、90年度台上字第2121號判決可參）。又不動產之出
    賣人於買賣契約合法成立後，本有使物權契約合法成立之義
    務，出賣人之概括繼承人，自負有使物權契約合法成立之義
    務（最高法院30年上字第441 號判例意旨參照）。
  (二)系爭買賣契約之買受人陳進川曾於87年間檢附系爭買賣契約
    書，以系爭土地當時之所有人吳添丁、丁○○、甲○○、吳
    明生、吳明峰（應為吳明豐）等人為相對人，聲請屏東縣恆
    春鎮調解委員會調解，請求相對人辦理系爭391-6 地號土地
    之所有權移轉登記，有聲請調解書及該委員會調解筆錄、通
    知在卷足憑（原審卷168 至173 頁），當時擔任該案之調解
    員姚度社於原審證稱：吳添丁說他們有好幾位兄弟，商量好
    後就會把土地過戶給陳進川，我有問吳添丁這份48年的買賣
    契約書是否他簽的，他說沒有錯，因為其他兄弟想拿土地借
    錢，意見太多，所以才一直沒辦法過戶。調解時還有丁○○
    、乙○○、朱照娟在場，因為吳添丁這邊年紀太大、意見太
    多，所以調解沒有談成；丁○○沒有說什麼話，都是吳添丁
    在主張等語（原審卷第188 至189 頁），當時在場之朱照娟
    於原審證述：79年間我是調解自己的案子，當時我跟丁○○
    買地，丁○○不過戶給我還告我拆屋還地，我去調解之後有
    成立，但到93年間才過戶給我，這是因為吳清志在90年間告
    我拆屋還地，我反告他，他才移轉登記給我。我跟乙○○、
    陳進川的土地都是跟吳添丁、丁○○等人買的，我知道這件
    事，所以87年間的調解我有去，當時調解委員問吳添丁、丁
    ○○是否願將土地過戶給陳進川、乙○○，他們當場都說好
    等情相符（原審卷第190 至191 頁）。查證人與兩造並無怨
    隙，衡情當無設詞誣陷之理，其2 人上開證言，應係真實，
    可以採信。而甲○○、吳明生、吳明峰（應為吳明豐）等人
    為吳進春之繼承人，有上訴人所提出之遺產分配書可稽（原
    審卷132 頁），於該次調解既受通知亦未到場否認系爭買賣
    契約之真正，則上訴人於本院始主張系爭買賣契約係吳添丁
    、丁○○個人行為，與吳進春無涉云云，自無足採。
  (三)證人戊○○於原審證稱：伊是張清達的女兒，與兩造是40餘
    年的鄰居，當初伊父親與乙○○、陳進川一起湊錢買同段39
    1 之6 地號土地，契約雖寫20餘坪，但對方說其餘的讓我們
    自己開墾，當時土地上都是石頭，只有一小部分是平坦的，
    約二十幾坪；契約正本在陳進川那裡，伊有副本。我們一直
    拿錢請對方過戶，也有繳土地稅金給對方，但對方都不辦理
    ，87年間有聲請調解，吳添丁有說要過戶，最後也沒辦等語
    （原審卷第157 至158 頁），核與證人姚度社、朱照娟前開
    所證，及被上訴人所提48年12月16日訂立之買賣契約記載「
    立土地出賣契據人吳添丁、吳進春、吳進來、丁○○今因乏
    項，願將所有恆春鎮○○○段391 之6 地號土地約23坪（實
    際面積經測量而定）議定價金新台幣5000元出賣予陳進川、
    乙○○、張清達，即日如數收訖不另給收據，該不動產即交
    台端掌管，並保證確無來歷交待不明等情事，如有業權瓜葛
    ，出賣人自當負責解決，與台端無干，恐口無憑，特立該土
    地出賣契據乙份付執為據」等情相符（原審卷第67頁）。上
    訴人雖否認上開契約之真正，惟上開買賣契約紙張老舊，顏
    色泛黃，用詞古典，有該契約原本照片1 幀附卷可稽（原審
    卷第209 頁），顯非被上訴人臨訟杜撰之物，參以證人戊○
    ○所述購地流程，與經原審隔離訊問之乙○○、陳進川所述
    大致相符（原審卷第158 至160 頁），顯見戊○○前開證言
    及上開買賣契約均屬真實，堪以採信。證人丁○○雖證稱：
    不知道系爭買賣契約之訂立及價金之交付，因為當時伊去當
    兵云云，但自承於49年到51年間當兵，則系爭契約48年間訂
    立時，其尚未當兵，所稱顯與事實不符，而無可採。
  (四)此外，被上訴人乙○○、陳進川早於40餘年間即分別在系爭
    5 號、1 號房屋設籍居住迄今等情，已為兩造所不爭，業如
    前述，堪信屬實，其等於系爭91、92、99地號土地居住長達
    40餘年，未見上開土地之前手吳添丁、吳進春、吳進來、丁
    ○○等人有何異議；又上訴人於73年10月22日因繼承吳進春
    之應有部分而取得系爭91、99地號土地所有權，迄本件起訴
    時已長達21年，上訴人於21年間亦未請求被上訴人拆屋還地
    。故衡諸常情，倘若己○○之前手陳進川及乙○○未曾買受
    前開土地，上訴人及其前手豈有歷時40餘年均未請求被上訴
    人拆屋還地或給付地租之理？益徵被上訴人辯稱系爭91 、
    92、99地號土地早於48年間由乙○○及陳進川買受一情，誠
    屬有據，可堪採信。
六、關於爭點(二)，本院之判斷為：
　(一)按解釋意思表示，應探求當事人之真意，不得拘泥於所用之
    辭句，民法第98條定有明文。又，解釋當事人所立書據之真
    意，以當時之事實及其他一切證據資料為其判斷之標準，不
    能拘泥字面或截取書據中一二語，任意推解致失真意（最高
    法院19年上字第28號判例參照）。
  (二)卷附系爭買賣契約就「不動產標示」部分載有「右記所有權
    之內出賣與陳進川、乙○○、張清達等三人計約貳拾參坪（
    實際面積經測量而定）」，及該契約之首約定買賣價金為
    5000元，該不動產即交台端掌管等語，就買賣標的之面積究
    係23坪或應另以測量面積為據，尚屬有疑。查，原審分別隔
    離訊問張清達之女戊○○、陳進川等人，戊○○證稱：契約
    上是寫20幾坪，但當時對方有說其餘的讓我們自己開墾，因
    為當時系爭土地都是石頭，只有一小部分是平坦的，約20幾
    坪；陳進川證稱：當初是以溪到溪為界，但是沒有測量；契
    約寫20幾坪是我們不太了解面積的大小，所以我們有補充寫
    以測量為準；當初系爭土地都是石頭；乙○○陳稱：都是石
    頭；沒有講明買幾坪土地，也沒有量，是從北邊的溪到南邊
    的溪為止；（契約為何寫23坪？）沒有測量也不知道為何寫
    23坪，我們也不太認識字等語（原審卷156 至160 頁），互
    核相符，尚堪採信。而系爭土地遍佈咕咾石，系爭建物位於
    產業道路旁後有溪岸等情，業經原審勘驗現場，製有勘驗筆
    錄、現場圖（原審卷211 至213 頁），並囑託地政機關派員
    測量現存之「溪岸」如附圖1 所示虛線部分，及記載「編號
    1 至7 係代表珊瑚礁岩岸位置，長度為61.80 公尺」等語，
    本院勘驗現場亦見己○○所有建物比乙○○所有建物地基高
    出1 米3 ，乙○○建物之地基皆係當地之咕咾石，亦有照片
    附卷可稽（本院卷139 頁），足認系爭土地位於溪邊，佈滿
    石頭，為貧瘠之地，被上訴人之建物沿溪岸建築占有使用，
    其側僅有產業道路可通大馬路，經濟價值不高。
  (三)如前所述，上訴人或其前手於本件訴訟前，甚至調解時，明
    知被上訴人或其前手沿溪岸占有系爭土地之事實，卻從未加
    以爭執，更遑論占有之面積逾越買賣標的部分。參以，系爭
    391-6 地號土地第1 次規定地價公告實施日期為66年10月，
    每平方公尺地價為30元；48年到66年消費者物價指數上漲百
    分之221.84，依此計算，48年間系爭391-6 地號土地每平方
    公尺不到10元（30/3.22=9.32），23坪土地約為74.75 平方
    公尺（23x3.25=74.75），僅價值747.5 元與該買賣契約所
    約定之5000元差距過大，足認系爭契約所載約23坪云云，並
    非系爭買賣契約當事人所約定買賣標的面積之真意甚明。被
    上訴人或其前手既沿溪岸占有使用系爭土地40餘年，顯見該
    部分係屬系爭買賣契約出賣人所交付者，應認該部分始為系
    爭買賣契約所約定之標的範圍，被上訴人建物所占有使用之
    範圍既未超越買賣契約所約定之範圍，自難認其為無權占有
    。職是，上訴人主張系爭買賣契約之標的僅為23坪（即如附
    圖所示A-1 及C-1 共50平方公尺之土地），即屬無據。
七、綜上，上訴人2 人為系爭91、92、99地號土地出賣人吳進春
    之繼承人，自應繼受吳進春對上開土地之權利義務；被上訴
    人乙○○為系爭99地號土地買受人，被上訴人己○○雖非直
    接向出賣人吳進春買受系爭土地，然其自前手康玉珠、陳進
    川輾轉買受系爭1 號房屋並繼受前手就系爭91、92地號土地
    使用權一節，有房屋買賣契約及權利讓與書各1 份附卷可佐
    （原審卷第273 、305 頁），足證被上訴人2 人占用系爭91
    、92、99地號土地如附圖1 所示面積，係本於出賣人依買賣
    法律關係所交付，具有正當權源，出賣人即不得依無權占有
    而請求返還，從而，上訴人本於所有物返還請求權之規定，
    訴請被上訴人拆屋還地（包括拆除部分建物部分），為無理
    由，不應准許。其假執行之聲請亦失所附麗，應併予駁回。
    原審為上訴人敗訴之判決，及駁回假執行之聲請，並無不合
    。上訴意旨指摘原判決不當，求予廢棄改判，為無理由，應
    予駁回。又上訴人於本院雖另為所謂「備位聲明」，惟查，
    該所謂備位聲明，係包含在原先聲明之範圍之內（即僅原聲
    明範圍之減縮而已），核與預備之訴不合，僅供判決範圍射
    程之參考而已，非法律上所謂預備之訴，當無追加訴之聲明
    可言，故而未為駁回其追加之訴之問題，併此敘明。
八、據上論結：本件上訴為無理由，依民事訴訟法第449 條第1
    項、第78條，判決如主文。
中　　華　　民　　國　　96　　年　　10　　月　　24　　日
                            民事第六庭
                                審判長法官   許明進
                                法      官   張明振
                                法      官   陳真真
以上正本證明與原本無異。
如對本判決上訴，須於判決送達後20日內向本院提出上訴狀，其
未表明上訴理由者，應於上訴後20日內向本院提出上訴理由書（
均須按他造當事人之人數附繕本）。
上訴時應提出委任律師或具有律師資格之人之委任狀，並依附註
條文規定辦理。
中　　華　　民　　國　　96　　年　　10　　月　　25　　日
                                書  記  官    黃一秋
附註：
民事訴訟法第466 條之1 ：
對於第二審判決上訴，上訴人應委任律師為訴訟代理人，但上訴
人或其法定代理人具有律師資格者，不在此限。
上訴人之配偶、三親等內之血親、二親等內之姻親，或上訴人為
法人、中央或地方機關時，其所屬專任人員具有律師資格並經法
院認適當者，亦得為第三審訴訟代理人。
第1 項但書及第2 項情形，應於提起上訴或委任時釋明之。
